臺灣屏東地方法院刑事判決　　　　　　　100年度易字第532號
公　訴　人　臺灣屏東地方法院檢察署檢察官
被　　　告　郭秋池
上列被告因詐欺案件，經檢察官提起公訴（100 年度偵字第2984
號）暨移送併辦意旨(100年度偵字第4915號) ，本院判決如下：
    主  文
郭秋池犯幫助詐欺取財罪，處有期徒刑肆月，如易科罰金，以新
臺幣壹仟元折算壹日。
    事  實
一、郭秋池明知金融行庫之存摺、金融卡等於身分及交易上均係
    具有重要憑信之文件，且具屬人性，又犯罪集團專門收集人
    頭帳戶用以犯罪之社會現象層出不窮之際，若將自己之金融
    帳戶存摺及金融卡出售、出租或提供他人使用，可能因此供
    不法詐騙份子用以詐使他人將款項匯入後，再加以提領之用
    ，並客觀上可以預見可能因而幫助他人從事詐欺取財犯罪，
    竟不違背其本意，仍基於幫助他人詐欺取財之不確定故意，
    於民國99年11月12日某時許( 起訴書誤載為99年11月5 日)
    ，將其所開設使用之第一商業銀行股份有限公司長治分行帳
    號00000000000 號之帳戶（下稱第一銀行帳戶）、中華郵政
    股份有限公司內門郵局第000000 00000000 號帳戶（下稱內
    門郵局帳戶）及彰化銀行股份有限公司旗山分行帳號000000
    00000000號之帳戶（下稱彰化銀行帳戶) 之存摺、提款卡，
    以宅急便方式寄送至新竹市某處，交付予真實姓名年籍不詳
    之自稱係第一銀行「曹經理」之成年男子( 收件人為陳義雄
    ) 收受，另以電話告知「曹經理」上開帳戶之提款卡密碼。
    嗣待該名自稱「曹經理」之成年男子取得郭秋池所交付之上
    開帳戶之存摺、提款卡等物後，「曹經理」即與該不詳詐騙
    集團之已成年之成員，共同基於意圖為自己不法所有之詐欺
    取財之犯意聯絡，由其所屬之詐騙集團內某不詳已成年之成
    員，分別於如附表所示之時間、撥打如附表所示之人之電話
    ，並以如附表所示之犯罪方式，致如附表所示之人陷於錯誤
    後，而依該不詳已成年之詐騙集團成員之指示，分別至如附
    表所示之地點，各將如附表所示之金額匯至郭秋池上開內門
    郵局帳戶、第一銀行帳戶或彰化銀行帳戶內，嗣該詐騙集團
    某不詳已成年之成員再以郭秋池上開所交付之內門郵局、第
    一銀行及彰化銀行之帳戶之提款卡，將前開款項均提領一空
    ，嗣因施明廣、徐偉、許程泰、李翊、謝儒賢於匯款後發
    覺受騙而報警處理，始循線查獲上情。
二、案經許程泰訴由屏東縣政府警察局屏東分局暨高雄市政府警
    察局左營分局報告臺灣屏東地方法院檢察署檢察官偵查起訴
    。
    理  由
壹、證據能力部分：
    按傳聞法則之重要理論依據，在於傳聞證據未經當事人之反
    對詰問予以核實，乃予排斥，惟若當事人已放棄對原供述人
    之反對詰問權，於法院審判時表明同意該等傳聞證據可作為
    證據，基於證據資料愈豐富，愈有助於真實發現之理念，並
    貫徹刑事訴訟法修法加重當事人進行主義之精神，確認當事
    人對於證據能力有處分權之制度，傳聞證據經當事人同意作
    為證據，法院認為適當者，亦得為證據。另當事人於調查證
    據時，對於傳聞證據表示「沒有意見」、「對於證據調查無
    意見」，而未於言詞辯論終結前聲明異議，應視為已有將該
    等傳聞證據採為證據之同意，此刑事訴訟法第159 條之5 定
    有明文。被告於本院準備程序及審理中均已表示對於全案證
    據之證據能力均無意見（見本院卷第56頁正面及背面、第84
    頁背面），本院復斟酌該等證據並非非法取得，亦無證明力
    明顯過低之情形，且無不得或不宜作為證據之處，又該等證
    據以之作為認定本案犯罪事實之證據，均與本案待證事項有
    相當關聯性，依刑事訴訟法第159 條之5 之規定，堪認該等
    證據，均有證據能力。
貳、認定犯罪事實所憑之證據及理由：
一、訊據被告郭秋池固坦承上開第一銀行、內門郵局及彰化銀行
    之帳戶確均係其所申請，且其確有將其所有上開帳戶之存簿
    、提款卡及提款卡密碼交予姓名年籍不詳自稱「曹經理」之
    成年男子，然矢口否認有何幫助詐欺取財之犯行，辯稱：伊
    因信用不良，而自稱「曹經理」之人打電話給伊，說可以幫
    伊包裝信用來獲得銀行貸款，伊始將上開帳戶之資料以宅急
    便之方式寄送至「曹經理」所指定之地址，伊並不知悉上開
    帳戶之交易往來情形云云。惟查：
  (一)上開第一銀行帳戶( 帳號00000000000 號) 、內門郵局帳戶
    ( 帳號第00000000000000號) 及彰化銀行帳戶( 帳號000000
    00000000號) ，係被告郭秋池所申請開設，並申辦提款卡，
    被告於99年11月12日，將上開第一銀行、內門郵局及彰化銀
    行帳戶之存摺、提款卡，以宅急便方式寄送至新竹市某處，
    交付予真實姓名年籍不詳之自稱係第一銀行「曹經理」之成
    年男子收受，上開帳戶之密碼則以電話方式告知「曹經理」
    。嗣該不詳詐騙集團之成員於如附表所示之時間，分別撥打
    如附表所示之被害人之電話，佯稱為購物臺或購物網站之客
    服人員，並詐稱：渠等於該購物臺或網站購物時，因誤設分
    期付款錯誤，須依指示辦理等語，致使如附表所示之被害人
    分別陷於錯誤，遂按該詐騙成員之指示，操作提款機，而分
    別將如附表所示之金額匯款至郭秋池上開內門郵局、第一銀
    行、彰化銀行之帳戶內之事實，為被告所不否認( 見本院卷
    第56頁背面至第57頁正面) ，並經證人即被害人施明廣、徐
    偉、許程泰、李翊、謝儒賢於警詢證述綦詳( 見警卷第64
    71號第14、15、19、20頁第24頁正面及背面、28至30頁、警
    卷第35215 號第15頁背面至第17頁背面) ，並有被告提出之
    新竹貨運寄件人收執聯、被告所有之內門郵局帳戶郵政存簿
    儲金立帳申請書、查詢帳戶最近交易資料、被告之彰化銀行
    帳戶之個人戶顧客印鑑卡、資料異動申請書、彰化銀行存摺
    存款- 交易明細查詢、被告之第一銀行帳戶各類存款開戶暨
    往來業務項目申請表、往來業務項目申請( 變更) 書、交易
    明細表、施明廣之內政部警政署反詐騙諮詢專線紀錄表、臺
    中市政府警察局豐原分局豐原派出所受理詐騙帳戶通報警示
    簡便格式表(165受理詐騙案件聯單編號NO.0000000000)、徐
    偉之渣打銀行自動櫃員機交易明細表、新竹縣政府警察局
    新埔分局新埔派出所受理詐騙帳戶通報警示簡便格式表(165
    受理詐騙案件聯單編號NO.0000000 000) 、許程泰之銀行匯
    款轉帳執據、內政部警政署反詐騙案件紀錄表( 案件編號：
    0000000000) 、高雄縣政府鳳山分局五甲派出所受理詐騙帳
    戶通報警示簡便格式表(165受理詐騙案件聯單編號NO.00000
    00000)、李翊之郵政自動櫃員機交易明細表、新竹市政府警
    察局第二分局埔頂派出所受理詐騙帳戶通報警式簡便格式表
     (165 受理詐騙案件聯單編號NO.0000000000)、內政部警政
    署反詐騙案件紀錄表( 案件編號：0000000000 )、謝儒賢之
    臺中縣警察局霧峰分局國光派出所之受理各類案件紀錄表、
    受理刑事案件報案三聯單、受理詐騙帳戶通報警示簡便格式
    表、金融機構聯防機制通報單、內政部警政署反詐騙諮詢專
    線紀錄表、謝儒賢之存款簿內頁交易明細、合作金庫銀行AT
    M 匯款單、中華郵政股份有限公司100 年5 月27日鳳山郵局
    鳳營字第1000001568號函暨所檢附之郭秋池所有帳號000000
    0-0000000 帳戶之歷史交易清單、彰化商業銀行作業處100
    年5 月30日彰作管字第10011694號函暨所檢附之郭秋池所有
    帳號00000000000-000 號帳戶之存摺存款帳號資料及交易明
    細查詢、第一商業銀行長治分行100 年6 月24日一長冶字第
    00048 號函暨所檢附之郭秋池所有帳號00000000000 號帳戶
    之顧客帳戶資料查詢單、存款明細分類表各1 份在卷可稽(
    見警卷第6471號第3 頁正面至第8 頁背面、第10至12、17、
    18、21至23、25至27、31至33頁、警卷第35215 號第18頁正
    面至第23頁背面、本院卷第11至14、30至32頁) ，是此部分
    之事實，應堪認定。
  (二)被告郭秋池雖以前詞置辯，惟查：
  1.刑法上之故意，可分為直接故意與間接故意（不確定故意）
    ，所謂「不確定故意」，係指行為人對於構成犯罪之事實，
    預見其發生而其發生並不違背其本意者，刑法第13條第2 項
    定有明文。按金融帳戶之存摺、提款卡、密碼乃個人重要理
    財之物，若落入不明人士手中，極易被利用為取贓之犯罪工
    具，一般人均有妥為保管以防止他人任意使用之認識，縱有
    特殊情況偶須交付他人使用，亦必深入瞭解用途及合理性，
    始會安心提供。被告雖以前詞置辯，並提出前揭寄件人收執
    聯為佐據，惟本院認核與本件被告所為幫助詐欺犯行無關，
    自難據為被告有利之認定。況被告所辯縱屬實在，亦僅能認
    定其提供上開銀行帳戶及郵局帳戶之「動機」在於借款，而
    非為直接換取該等帳戶之對價。惟「動機」與「犯罪故意」
    應予明確劃分，出於正當甚或係可堪憐憫之良善動機，均僅
    為量刑時之審酌事項，尚不能執此遽謂行為人欠缺犯罪故意
    或幫助犯特定罪之未必故意，是尚難以被告借款「動機」推
    論其欠缺幫助他人犯罪之意。
  2.再者，依目前金融實務，同時持有他人帳戶之提款卡而知悉
    其密碼，即可隨時提領該帳戶內之存款，是金融帳戶之存摺
    、提款卡及密碼，攸關存戶個人財產權益之保障，非與本人
    有密切關係，一般人皆不致輕易提供他人使用。且目前金融
    機構對於個人開戶殊無限制，一般民眾皆能自由開戶，並無
    向他人蒐集帳戶之必要。而近年來利用人頭帳戶遂行詐欺或
    恐嚇取財犯罪之案件眾多，廣為大眾媒體所報導，政府機關
    亦不斷透過媒體加強宣導民眾防範詐騙之知識，依當前社會
    一般人之智識程度與生活經驗，對於非依正常程序要求提供
    金融帳戶存摺、提款卡及密碼者，均能預見係為取得人頭帳
    戶供作犯罪工具使用，已屬一般生活常識，況被告於本院審
    理中供承：「( 問：寄這些帳戶給曹經理是要申辦貸款使用
    ？）是。( 問：你之前有無辦過貸款？）有，但辦不過。（
    問：你向銀行申辦貸款時，需要提供帳戶跟提款卡給銀行嗎
    ？）不用。( 問：是否知道這件申請方式與一般申請貸款方
    式不一樣？）是。但對方說可以走後門。（問：假設貸款已
    申請下來，你的提款卡及帳戶、密碼都在對方那邊，你是否
    會害怕錢遭提領？）會。( 問：是否接到『曹經理』的電話
    才申請帳戶的？）只有第一銀行是接到『曹經理』電話才申
    請的。( 問：彰化銀行的帳戶是本來就有的？）是，以前上
    班匯薪水的。( 問：你把提款卡及帳戶給人家你怎麼提領？
    ）那時候就沒有在用了。( 問：你把郵局的帳戶給『陳義雄
    』前，你都把錢領完了？）是，我把帳戶裡面的錢提領完再
    寄給『陳義雄』的。( 問：申辦第一銀行的開戶時，你花了
    多少錢？）1,000 元，領到剩下100 元，才寄給『曹經理』
    。( 問：彰化銀行帳戶的錢，你有領完嗎？）裡面沒有錢。
    」等語( 見本院卷第93頁正面至第94頁正面) ，足見被告明
    知申辦貸款並無須提供帳戶之存摺、提款卡等物，且其在交
    付上開帳戶之存摺、提款卡、密碼等物予『曹經理』之前，
    尚知把前揭帳戶內之金額提領後，僅剩零頭款項，或係認該
    帳戶內並無金額，才將之交付予「曹經理」，堪認被告顯係
    知悉若將無用之帳戶或無甚多款項之帳戶交予他人，如該帳
    戶有任何閃失，對被告亦幾無金錢上損失，其於此一情況下
    ，置其他公眾金融交易安全於不顧，任意交付提款卡及密碼
    予陌生人，顯有疑義，其辯稱不知帳戶供詐騙使用，即與常
    情有違，無可採信，基此觀之，足徵被告仍將其上開銀行帳
    戶及郵局帳戶之存摺、提款卡及密碼，提供予詐騙集團成員
    使用，自屬基於幫助詐欺取財之不確定故意甚明。
  3.末者，被告明知其所有帳戶存摺、提款卡及密碼之重要性，
    仍於毫無所悉對方真實姓名、年籍資料情況下，為圖取得日
    後取得銀行貸款之便，而遽然交付上開銀行帳戶及郵局帳戶
    之存摺、提款卡及密碼，顯見被告應可預見其交付對方之上
    開帳戶將被不法之徒用於犯罪贓款之匯入流出，而不違反本
    意，況參以被告陳稱對方迄今均未返還上開帳戶資料，而其
    不僅未請求對方返還上開帳戶資料，甚且失聯，核與常情有
    悖，此益徵被告顯有幫助詐欺集團利用其上開帳戶犯罪之不
    確定故意。
  4.綜上所述，本件事證已臻明確，被告郭秋池上開幫助詐欺取
    財之犯行，洵堪認定。
二、論罪科刑：
  (一)按刑法上之幫助犯，係對於犯罪與正犯有共同之認識，而以
    幫助之意思，對於正犯資以助力，而未參與實施犯罪之行為
    者而言（最高法院著有75年度臺上字第1509號、88年度臺上
    字第1270號判決意旨可資參照）。是如未參與實施犯罪構成
    要件之行為，且係出於幫助之意思提供助力，即屬幫助犯，
    而非共同正犯。查本件被告蘇申文提供前揭帳戶之存摺、提
    款卡給真實姓名、年籍不詳之詐騙集團成員，並告知該帳戶
    之提款卡密碼，作為該集團實行詐欺取財之犯罪工具，固使
    得不法份子得以遂行詐欺取財之犯行，然被告單純提供帳戶
    給他人使用之行為，並不等同於向被害人施以詐欺取財之行
    為，且亦無其他積極證據足資證明被告有參與上揭對被害人
    施明廣等5 人之詐取財犯行之構成要件行為，或與實行上揭
    詐欺取財犯行之行為人有犯意聯絡，其所為僅係對於該實行
    詐欺取財犯行之人資以助力，揆之前揭最高法院判決意旨，
    應論以幫助犯。是核被告郭秋池所為，係犯刑法第30條第1
    項、第339 條第1 項之幫助犯詐欺取財罪，爰依刑法第30條
    第2 項之規定，按正犯之刑減輕之。又被告1 次提供上開3
    個金融機構之帳戶予「曹經理」，幫助詐騙集團詐騙如附表
    所示之被害人( 共5 人) ，業經本院審認如前，是其所為應
    係以一行為，觸犯數罪名之同種想像競合犯（參見最高法院
    98年度臺非字第30號、97年度臺非字第566 號判決、臺灣高
    等法院暨所屬法院96年法律座談會刑事類提案第7 號問題(二)
    研討結果），應依刑法第55條之規定，從一情節較重之幫助
    詐欺取財罪處斷。至起訴意旨漏載被害人李翊部份，然此部
    份與被告上開所犯有想像競合之裁判上一罪關係，本院自得
    依法予以審理，附此敘明。爰審酌被告提供帳戶供不法份子
    作為犯罪工具，助長犯罪歪風，已破壞社會治安及妨害金融
    秩序，並增加國家查緝犯罪及被害人尋求救濟之困難，其所
    為實不足取，且其於犯罪後矢口否認犯行，顯無悔意，兼參
    以上揭遭詐騙之被害人人數及其等遭詐欺取財之金錢，並酌
    以其前無犯罪紀錄( 見臺灣高等法院被告前案紀錄表) ，暨
    衡及其素行、智識程度、生活狀況等一切情狀，量處如主文
    所示之刑，並諭知如主文所示之易科罰金折算標準。至被告
    所有上揭帳戶存摺及提款卡等物，雖係供詐騙集團成員進行
    詐欺取財犯罪所用之物，然未經扣案，迄今仍未取回，復非
    屬義務沒收之物，爰不另為沒收之諭知，併予敘明。
據上論斷，應依刑事訴訟法第299 條第1 項前段，刑法第30條、
第339 條第1 項、第55條、第41條第1 項前段，刑法施刑法第1
條之1，判決如主文。
本案經檢察官王光傑到庭執行職務。
中    華    民    國   100    年    12    月    12    日
                  刑事第三庭    審判長法  官  楊宗翰
                                      法  官  薛侑倫
                                      法  官  許瑜容
如不服本判決應於收受判決後10日內向本院提出上訴書狀，並應
敘述具體理由；其未敘述上訴理由者，應於上訴期間屆滿後20日
內向本院補提理由書（均須按他造當事人之人數附繕本）「切勿
逕送上級法院」。
以上正本證明與原本無異。
中    華    民    國   100    年    12    月    12    日
                                      書記官  龔惠婷
附錄本案論罪科刑法條全文：
中華民國刑法第30條
幫助他人實行犯罪行為者，為幫助犯。雖他人不知幫助之情者，
亦同。
幫助犯之處罰，得按正犯之刑減輕之。
中華民國刑法第339條
意圖為自己或第三人不法之所有，以詐術使人將本人或第三人之
物交付者，處5 年以下有期徒刑、拘役或科或併科1 千元以下罰
金。
以前項方法得財產上不法之利益或使第三人得之者，亦同。
前二項之未遂犯罰之。
附表：
┌──┬────┬───┬─────────────────┐
│編號│犯罪時間│被害人│犯罪方式( 詐騙之金額及匯款之帳戶) │
├──┼────┼───┼─────────────────┤
│ 1  │於99年11│施明廣│佯稱其為奇摩雅虎客服人員，並詐稱：│
│    │月15日22│      │施明廣在奇摩雅虎購物後付款時，因誤│
│    │時許    │      │將付款方式設定為分期付款，須依其指│
│    │        │      │示辦理，始得更正等語。致施明廣陷於│
│    │        │      │錯誤，遂依其指示，至位於臺中市大雅│
│    │        │      │區○○路○ 段198 號之台新銀行之自動│
│    │        │      │提款機，操作該提款機後，誤將新臺幣│
│    │        │      │（下同）29,900元匯款至郭秋池上開內│
│    │        │      │門郵局帳戶內。                    │
├──┼────┼───┼─────────────────┤
│ 2  │於99年11│徐偉│佯稱其為某購物中心人員，並詐稱：徐│
│    │月15日21│      │偉在該購物中心購物後付款時，因誤│
│    │時4分許 │      │將付款方式設定為分期付款方式，須依│
│    │        │      │指示辦理，始得更正等語。致徐偉陷│
│    │        │      │於錯誤，遂依其指示，至位於新竹縣新│
│    │        │      │埔鎮之渣打銀行之自動提款機，操作該│
│    │        │      │提款機後，誤將29,989元匯款至郭秋池│
│    │        │      │上開內門郵局帳戶。                │
├──┼────┼───┼─────────────────┤
│ 3  │99年11月│許程泰│佯稱其為東森電視購物臺之人員，並詐│
│    │15日18時│      │稱：許程泰在東森購物臺購物後付款時│
│    │3分許   │      │，因誤將付款方式設定為分期付款方式│
│    │        │      │，須依指示辦理，始得更正等語。致許│
│    │        │      │程泰陷於錯誤，遂依其指示，至位於高│
│    │        │      │雄市○○區○○路322 號之第一銀行之│
│    │        │      │自動提款機，操作該提款機後，誤將共│
│    │        │      │計89,000元匯款至郭秋池上開第一銀行│
│    │        │      │帳戶內。                          │
├──┼────┼───┼─────────────────┤
│ 4  │99年11月│李翊  │佯稱其為某購物網站之人員，並詐稱：│
│    │14日21時│      │李翊在該購物網站購物後付款時，因誤│
│    │20分許  │      │將付款方式設定為分期付款方式，須依│
│    │        │      │指示辦理，始得更正等語。致李翊陷於│
│    │        │      │錯誤，遂依其指示，至位於新竹市東區│
│    │        │      │光復路1 段313 號之關東橋郵局之ATM │
│    │        │      │自動提款機，操作該提款機後，誤將29│
│    │        │      │,989元匯款至郭秋池上開內門郵局帳戶│
│    │        │      │內。                              │
├──┼────┼───┼─────────────────┤
│ 5  │99年11月│謝儒賢│佯稱其為某購物網站之人員，並詐稱：│
│    │16日零時│      │謝儒賢在該購物網站購物後付款時，因│
│    │47分許  │      │誤將付款方式設定為分期付款方式，須│
│    │        │      │依指示辦理，始得更正等語。致謝儒賢│
│    │        │      │陷於錯誤，遂依其指示，至位於臺中市│
│    │        │      │大里區○○路與永隆路口之「7-11超商│
│    │        │      │」內之中國信託ATM 自動提款機，操作│
│    │        │      │該提款機後，誤將20,980元匯款至郭秋│
│    │        │      │池上開彰化銀行帳戶內。            │
└──┴────┴───┴─────────────────┘